【裁判字號】    97,重上,20
【裁判日期】    970729
【裁判案由】    確認買賣關係不存在
【裁判全文】
臺灣高等法院臺南分院民事判決  97年度重上字第20號
上   訴 人  丙○○
被 上 訴人  喜願建設股份有限公司
法定代理人  丁○○
訴訟代理人  王正宏  律師
複 代 理人  黃昭雄  律師
被 上 訴人  甲○○
訴訟代理人  王仁聰  律師
複 代 理人  蔡淑媛  律師
被 上 訴人  戊○○
兼  訴  訟
代  理  人  乙○○
上列當事人間請求確認買賣關係不存在事件，上訴人對於中華民
國97年1月24日臺灣臺南地方法院第一審判決（95年度重訴字第2
42號）提起上訴，並為訴之變更，本院於97年7月15日言詞辯論
終結，判決如下：
    主  文
上訴人變更之訴駁回。
變更之訴之訴訟費用由上訴人負擔。
    事實 及 理由
甲、程序方面
一、按在第二審為訴之變更或追加，非經他造同意，不得為之。
    但民事訴訟法第255條第1項第2款至第6款情形，不在此限。
    又請求之基礎事實同一者，縱於訴狀送達後，原告仍得將原
    訴變更或追加他訴，無須得被告同意，此觀民事訴訟法第44
    6條第1項、第255條第1項第2款規定自明。原告於第二審為
    訴之追加，苟其請求之基礎事實同一者，即非法所不許。所
    謂請求之基礎事實同一，係指變更或追加之訴與原訴之原因
    事實有其共同性，各請求之主張在社會生活上可認為共通性
    或關連性，而就原請求之訴訟及證據資料，在審理時於相當
    程度範圍內具有同一性或一體性，得加以利用，俾先後兩請
    求在同一程序得加以解決，避免重複審理，進而為統一解決
    紛爭，符合訴訟經濟者，即屬之（最高法院95年度台上字第
    1573號判決、94年度台抗字第1022號裁定意旨參照）。又當
    事人在第二審為訴之變更，係撤回原訴而提起新訴，其在第
    一審原訴已因訴之准許變更而消滅，第一審法院就原訴所為
    之判決，因此失其效力，第二審法院僅得就變更之新訴審判
    ，不得就第一審判決之上訴更為裁判（最高法院66年台上字
    第3320號判例意旨參照）。經查，上訴人於原審係基於被上
    訴人間通謀虛偽意思表示無效之基礎事實，請求確認被上訴
    人喜願建設股份有限公司（下稱喜願公司）與被上訴人甲○
    ○、乙○○、戊○○3人間就坐落臺南市○區○○段329、33
    0、331、332地號土地（以下簡稱系爭土地）及其上建號239
    號，門牌號碼臺南市○○路259號建物（以下簡稱系爭建物
    ）應有部分於民國（下同）93年8月27日所為之買賣關係及
    物權移轉行為不存在，並請求塗銷系爭土地、建物應有部分
    之所有權移轉登記。嗣於上訴本院後，變更主張被上訴人間
    將系爭土地及建物取得抵押物所有權契約及移轉登記行為，
    係有害債權之詐害行為，依據民法第244條第2項請求撤銷並
    塗銷所有權移轉登記，經核上訴人上開聲明之變更，被上訴
    人乙○○、戊○○、甲○○雖不同意（本院卷第76、101頁
    ），惟因該聲明之變更與原訴均係本於同一原因事實，且就
    上訴人原請求所主張之訴訟及證據資料均得加以利用，依上
    開說明，自屬基於同一基礎事實所為之訴之變更，應予准許
    ，且本院應僅就上訴人變更後新訴為審理，先予敘明。
二、次按所謂當事人適格，乃指就為訴訟標的之特定權利或法律
    關係，得為當事人而實施訴訟，具有受本案判決之資格。當
    事人是否適格，係就形式上認定為訴訟標的之法律關係，應
    在何特定當事人間予以解決，方屬適當而具有法律上之意義
    ，與為訴訟標的之法律關係之存否，尚屬有間。是在給付之
    訴，原則上祇須主張自己為給付請求權人，對於其主張為義
    務人提起，即為當事人適格（最高法院85年度台上字第2788
    號判決參照）；在確認之訴，衹須主張為訴訟標的之法律關
    係或其他事項之存否有不明確者，對於爭執其主張者提起，
    即當事人適格。（最高法院81年度台上字第2825號判決參照
    ）；在形成之訴，專依法律規定或法理定之，如債權人依民
    法第244條第2項行使其撤銷訴權，如所請求撤銷之行為係雙
    方行為時，應以債務人及其相對人為上訴人，否則其當事人
    適格自有欠缺（最高法院91年度台上字第1725號判決參照）
    。本件上訴人主張其為債權人，被上訴人喜願公司為債務人
    ，被上訴人喜願公司與甲○○、戊○○、乙○○等人簽訂抵
    押權人取得抵押物所有權契約，將系爭不動產移轉登記與被
    上訴人甲○○、戊○○、乙○○，依民法第244條第2項撤銷
    債務人及相對人之上開契約及移轉所有權之行為，則被上訴
    人以喜願公司、甲○○、戊○○、乙○○為被告，自屬當事
    適格。
乙、實體方面：
壹、上訴人方面：
一、上訴人主張：
  (一)上訴人於原審起訴請求確認被上訴人間買賣關係不存在，原
    意係懷疑被上訴人間之買賣系爭不動產並無實際價金之給付
    ，可能係通謀而為虛偽之意，依法應屬無效。訴訟繫屬中，
    被上訴人提出「抵押權人取得抵押物所有權契約書」，證明
    被上訴人間之移轉登記係屬有償行為，此非上訴人於原審起
    訴時所能預知，依證據共通法則，上訴人自得依被上訴人於
    原審所提證據資料，主張「因情事變更而以他項聲明代最初
    之聲明」及在「基礎事實同一」之條件下，於上訴審將確認
    之訴變更為形成之訴，性質上為「縮減應受判決事實之聲明
    」，應為法所許。
  (二)被上訴人喜願公司公司前於95年1月27日向上訴人借款新台
    幣（下同）50萬元，嗣後被上訴人喜願公司僅清償10萬元，
    現餘40萬元尚未清償；又上訴人分別自訴外人李琮源、沈晏
    禎處受讓其2人對於被上訴人喜願公司之債權，金額分別為
    50萬元、90萬元，故上訴人為被上訴人喜願公司之債權人。
    惟被上訴人喜願公司先後於88年10月7日、89年1月24日，以
    其所有之系爭土地及建物，所有權權利範圍為60/100，設定
    抵押權予被上訴人甲○○、乙○○、戊○○3人，其中建物
    部分，抵押權權利價值為本金2億元，被上訴人甲○○、乙
    ○○、戊○○抵押權之債權範圍分別為12/20、4/20、3/20
    ；另就土地部分，抵押權權利價值為本金5千萬元，被上訴
    人甲○○、乙○○、戊○○抵押權之債權範圍分別為5/10、
    2/10、2/10。迨至93年8月27日，被上訴人喜願公司與被上
    訴人甲○○等3人，以不相當對價之方式，由被上訴人喜願
    公司將前述不動產以買賣為原因，移轉所有權予被上訴人甲
    ○○、乙○○、戊○○3人，土地部分於93年12月6日登記完
    竣，建物部分則於93年12月7日登記完竣，所有權權利範圍
    分別為被上訴人甲○○36/100、被上訴人乙○○5/100、被
    上訴人戊○○16/100。退一步言，被上訴人甲○○、乙○○
    、戊○○3人取得系爭土地及建物所有權之方式，有違反民
    法第873條第2項規定，否則如係另訂契約取得所有權，豈有
    原所設定之抵押權仍不予塗銷之理？又系爭土地及建物為被
    上訴人喜願公司之主要財產，依公司法第185條第1項第2款
    規定意旨，公司讓與全部或主要部分之營業或財產，應有代
    表已發行股份總數2/3以上股東出席，以出席股東表決權過
    半數之同意行之。然被上訴人乙○○、戊○○、甲○○3人
    ，未經被上訴人喜願公司股東會以上開方式決議，由被上訴
    人乙○○擅自代理為系爭土地、建物應有部分57/100之所有
    權移轉登記，自屬無權代理之法律行為，故本件訴訟標的物
    所有權之移轉，除非被上訴人喜願公司股東會召開臨時會，
    經由再度決議之方式，事後承認主要財產之處分行為，否則
    當然不生所有權合法移轉之效力。
  (三)被上訴人喜願公司對於系爭土地及建物所有權權利範圍為60
    /100，於89年1月間，以系爭不動產提供抵押設定向被上訴
    人甲○○、戊○○、乙○○借款。迨至91年間，因喜願公司
    無法支付甲○○、戊○○、乙○○等3人高利率之利息（重
    利罪刑責經臺南地檢署96年度他字第1552號偵辦中)，渠等3
    人經聲請法院為拍賣抵押物之裁定後，將系爭不動產逕付拍
    賣，經臺灣臺南地方法院（以下簡稱臺南地院）以91年度執
    吉字第34285號強制執行事件拍賣，因流標而撤銷查封在案
    。嗣被上訴人喜願公司與被上訴人甲○○、戊○○、乙○○
    於93年8月26日簽署「抵押權人取得抵押物所有權契約書」
    ，將喜願公司對於系爭不動產所有權權利範圍60/100中之
    57/100以代物清償之方式按1億3616萬6000元整計算，清償
    喜願公司對債權人即被上訴人甲○○、戊○○、乙○○等3
    人之借款。惟被上訴人喜願公司原所有擁用系爭不動產為可
    容納20萬位以上往生者骨灰之納骨塔建物，商業價值逾200
    億元，有資產估價報告可評估調查，而甲○○、戊○○、乙
    ○○等三人對喜願公司僅有數千萬元之債權，依被上訴人間
    「抵押權人取得抵押物所有權契約」代物清償之結果，對喜
    願公司其他約7億元債權之債權人，豈公平乎？
  (四)依民法第244條第2項規定：「債務人所為之有償行為，於行
    為時明知有損害於債權人之權利者，以受益人於受益時亦知
    其情事者為限，債權人得聲請法院撤銷之。」上訴人對被上
    訴人喜願公司有180萬元之債權，有臺南地院債權憑證可稽
    。其中債權額90萬元係一本票號碼NO：678902號，原債權人
    沈晏禎，發票日90年10月23日，到期日為91年1月22日之本
    票債權，係被上訴人喜願公司為詐害行為時（93年間），業
    已存在之債權。被上訴人喜願公司以系爭不動產，以1億361
    6萬6000元清償債務，雖然是有償行為，然因喜願公司資產
    約200億元，對外之負債約7億元，公司營運情況正常，每月
    營收利潤約300萬元，足以支付正常之利息支出。其將公司
    主要生財資產之95%（即57%於60%所占比例）以1億3千餘萬
    元清償對甲○○、戊○○、乙○○等3人之債務，其於行為
    時對其他無擔保債權人權利之損害，豈可委為不知？又被上
    訴人甲○○、戊○○、乙○○等人意圖為自己不當之暴利，
    乘被上訴人喜願公司負責人丁○○急迫、輕率、無經驗之際
    ，以1億3千萬元之債權，取得百餘億之資產，其受益除已逾
    抵押擔保之範圍外，顯然已侵犯到其餘無擔保債權人，且被
    上訴人甲○○、戊○○、乙○○於95年初，提起臺南地方法
    院95年度訴字第359號系爭不動產分割之訴，上訴人始知有
    撤銷原因，隨即於95年6月1日提起本件訴訟，均在法定除斥
    期間內，上訴人自得依民法第244條第2項規定行使撤銷權。
二、聲明：
  (一)原判決廢棄。
  (二)被上訴人喜願公司與被上訴人甲○○、戊○○、乙○○於93
    年8月26日簽訂之抵押權人取得抵押物所有權契約應予撤銷
    。
  (三)被上訴人甲○○93年12月6日所有權登記完竣之臺南市○區
    ○○段329、330、331、332地號土地，權利範圍36/100及93
    年12月7日所有權登記完竣之臺南市○區○○段239建號建物
    （即門牌臺南市○區○○路259號），權利範圍36/100應予
    塗銷。
  (四)被上訴人戊○○93年12月6日所有權登記完竣之臺南市○區
    ○○段地號329、330、331、332地號土地，權利範圍16/100
    及93年12月7日所有權登記完竣之臺南市○區○○段239建號
    建物（即門牌臺南市○區○○路259號），權利範圍16/100
    應予塗銷。
  (五)被上訴人乙○○93年12月6日所有權登記完竣之臺南市○區
    ○○段329、330、331、332地號土地，權利範圍5/100及93
    年12月7日所有權登記完竣之臺南市○區○○段239建號建物
    （即門牌臺南市○區○○路259號），權利範圍5/100應予塗
    銷。
  (六)訴訟費用由被上訴人連帶負擔。
貳、被上訴人方面：
一、被上訴人乙○○、戊○○則以：
  (一)上訴人於原審訴之聲明係「確認買賣關係不存在之訴」，原
    審就此法律關係對原告（即上訴人）不利益之判決。然上訴
    人上訴聲明及理由未對該「確認之訴」表示不服。而另提他
    項「撤銷之訴」為上訴之聲明，與民事訴訟法第441條第1項
    規定及最高法院18年上字第2591號判例意旨顯有未合。上訴
    人依民事訴訟法第446條第1項準用同法第255條第1項第2至6
    款主張為訴之變更，被上訴人難以認同，故不同意上訴人為
    訴之變更。另債權人得依民法第244條規定行使撤銷權，以
    其債權於債務人為詐害行為時業已存在者為限，若債務人為
    詐害行為時，其債權當未發生自不許其時尚非債權人之人於
    嗣後取得債權時，溯及的行使撤銷權（最高法院62年台上字
    第2609號判例參照）。案緣被上訴人乙○○於95年訴字第35
    9號提起共有物分割之訴，另一共有人即被上訴人喜願公司
    法定代理人丁○○欲阻礙該分割案之進行，聘請上訴人為司
    法槍手。於95年元月27日共串制作不實之債權憑證(1)金錢消
    費借貸契約書，(2)本票四張，作為原審起訴之適格。經原審
    事實審理，認為無可取。於原審訴訟期間上訴人為求訴訟適
    格之繼續，於96年2月14日以27萬元讓與案外人沈晏禎債權
    90萬元。又同日以20萬元讓與李琮源債權50萬元。然被上訴
    人間所簽定之「抵押權人取得抵押物所有權契約書」，其簽
    定日為93年8月26日，所有權移轉登記完成日為93年12月7日
    。適時上訴人尚未有債權存在，無受詐害之損失，依上開判
    例所示，上訴人不適格提起撤銷訴權之訴。
  (二)本件係因訴外人有龍建設開發股份有限公司（以下簡稱有龍
    公司）前於84年11月27日與臺南市政府簽訂「興建臺南市主
    要計畫『墓一』公墓用地中『納三』納骨塔契約書」，取得
    本件系爭土地以興建納骨塔（即本件系爭建物）。因訴外人
    有龍公司資金不足，遂與被上訴人喜願公司簽訂合建協議，
    約定被上訴人喜願公司完成納骨塔建築（包含全部外觀及地
    下第二層、地上第四層（正、副棟）、第五層（正、副棟）
    、第六層副棟等設置完成納骨塔格位、神主牌位等），被上
    訴人喜願公司取得系爭土地及建物產權60％以及納骨塔位52
    ,419格，並取得該納骨塔之經營及管理權。被上訴人喜願公
    司於建築粗坯完成取得使用執照時，因缺乏資金從事系爭建
    物之裝潢，乃經訴外人黃林木之介紹，向被上訴人甲○○、
    乙○○、戊○○及訴外人林永清4人陸續借款1億9千萬元，
    而被上訴人喜願公司則提供系爭土地及建物產權60％為被上
    訴人甲○○、乙○○、戊○○3人設定抵押權，以為擔保。
    嗣清償期日屆至，被上訴人喜願公司未能清償，拖延至91年
    6月間，被上訴人甲○○認為求償無望，乃聲請法院拍賣抵
    押物，並於拍賣抵押物裁定確定後，向原審法院聲請強制執
    行，經臺南地院以91年度執字第34285號強制執行事件辦理
    在案，而被上訴人乙○○、戊○○2人則於該案強制執行程
    序中參與分配。該強制執行事件至93年7月28日進行至第4次
    特別拍賣程序（拍賣底價為1億4千416萬6千元）時，被上訴
    人甲○○、乙○○、戊○○與訴外人林永清於拍賣期日前，
    依執行法院之通知，具狀主張於無人拍定或拍賣價格未達底
    價時，由其等承受，經執行法院通知被上訴人等人需於拍賣
    期日到場主張，方屬有效。惟於拍賣期日當日，被上訴人甲
    ○○之代理人黃淑芬律師逾時晚到，以致執行法院不允承受
    。被上訴人乙○○不服提出抗告，於抗告期間，被上訴人喜
    願公司唯恐抗告成立時，即喪失全部所有權及經營管理、銷
    售納骨位權益，乃自動與被上訴人甲○○、乙○○、戊○○
    達成協議，由被上訴人喜願公司以本件系爭建物產權57/100
    移轉予抵押權人抵償借款金額，並依民法第878條之規定與
    被上訴人甲○○、乙○○、戊○○簽訂「抵押權人取得抵押
    物所有權契約書」，由被上訴人甲○○、乙○○、戊○○3
    人取得抵押物所有權，另訴外人林永清部分不抵償產權，被
    上訴人喜願公司以金錢償還，故被上訴人喜願公司保留產權
    3/100，以維持其繼續就本件系爭建物經營管理及出賣納骨
    塔位之權利。
  (三)又被上訴人喜願公司於88年8月間向被上訴人乙○○、戊○
    ○、甲○○等借款時，該公司全體股東立有借款同意書。該
    借款同意書後段，亦同意以被上訴人喜願公司之資產為各種
    抵押程序之擔保及一切之保證清償責任；而被上訴人喜願公
    司法定代理人丁○○於93年8月26日與被上訴人簽定「抵押
    權人取得抵押物所有權契約書」係一種清償責任。該公司全
    體股東，已立同意書，特提說明。故上訴人主張被上訴人喜
    願公司法定代理人丁○○未經股東會同意擅自與被上訴人等
    簽定「抵押權人取得抵押物所有權契約書」係違反公司法，
    即表示承認被上訴人乙○○、戊○○、甲○○對被上訴人喜
    願公司有債權存在之事實。又公司既經合法登記即成為法人
    ，該公司所負之債務，依法自應由該公司負償還之責（最高
    法院20年上字第2255號判例參照）。而公司法第185條第1項
    第2款所謂讓與主要部分之營業或財產係指該部分營業或財
    產之移轉，足以影響公司所營事業不能成就者而言（最高法
    院81年台上字第2696號判例參照）。依喜願公司法定代理人
    丁○○於原審作證時表示，其公司每月營業收日約250萬元
    ，盈餘約50萬元，可知喜願公司營業不因主要部分之財產移
    轉而受影響。且本件被上訴人喜願公司將系爭土地、建物之
    應有部分讓與被上訴人乙○○、甲○○、戊○○3人，其目
    的係在抵償債務，上訴人引用公司法185條第1項第2款規定
    自有誤會。
  (四)另上訴人引用證人丁○○之證詞證明其對被上訴人喜願公司
    確有債權云云。惟證人丁○○於96年11月21日就如何簽發面
    額合計40萬元之本票交付，而該等本票如何為上訴人取得乙
    節，與上訴人所陳情節相互矛盾，顯係相互虛偽串通設局以
    作訴訟之用。以此推論，上訴人受讓李琮源、沈晏禎對於被
    上訴人喜願公司之債權，亦有可議之處。至於證人丁○○稱
    ：當時有口頭約定將款項籌妥後，被上訴人3人就把不動產
    過戶資料交還給我，被上訴人乙○○等人未經我的同意就去
    辦理過戶……云云。惟依證人丁○○所言，被上訴人喜願公
    司歷次交付之訂金確係用以向被上訴人乙○○、戊○○、甲
    ○○3人買回系爭土地、建物之用，並非償債用途。且被上
    訴人喜願公司於93年8月26日與被上訴人乙○○、戊○○、
    甲○○等簽定「抵押權人取得抵押物所有權契約書」時，同
    時簽定「買回契約書」及「切結同意書」。倘證人丁○○僅
    交付被上訴人保管過戶文件，何須簽定附件之「買回契約」
    及「切結同意書」？況簽約在場人員除當事人外，猶有見證
    人黃淑芬律師及連帶保證人即證人丁○○之妻、被上訴人喜
    願公司之監察人陳鄭淑華可資為證。而被上訴人喜願公司為
    履行上述「抵押權人取得抵押物所有權契約書」第2條之1之
    移轉稅賦，亦委由其股東陳貞吟匯款170萬元予被上訴人乙
    ○○、戊○○2人。以上事證足證，證人丁○○之證詞非實
    在。所謂口頭約定，乃片面翻異之詞。依民事訴訟法第56條
    第1項第1款規定，共同訴訟人中一人之行為有利益於共同訴
    訟人者，其效力及於全體，不利益者對於全體不生效力。而
    本案被上訴人為甲○○、乙○○、戊○○、喜願公司等為共
    同訴訟人。茲有喜願公司之訴訟代理人於鈞院審理本案中，
    其辯詞中有不利益於共同訴訟人，依上開法條規定，對於全
    體不生效力。
  (五)民法第861條明定，抵押權所擔保者為原債權，利息、遲延
    利息及實行抵押權之費用；又民法第233條規定，遲延之債
    務以支付金錢為標的，債權人得請求法定利率之遲延利息。
    再抵押權所擔保債權之範圍應包括遲延利息在內，且不以登
    記為必要（最高法院73年台抗字第239號判例參照）。且民
    法第250條明定：當事人得約定債務人不履行債務時，應支
    付違約金。緣系爭標物於88年10月7日由被上訴人喜願公司
    以其產權應有部分60/100，向被上訴人乙○○、戊○○、甲
    ○○及案外人林永清等抵押借款。該抵押借款於91年2月間
    因被上訴人喜願公司所交付之借款憑證（支票）全部退票遭
    拒絕往來。被上訴人甲○○認為清償無望，遂於91年11月以
    91年度執字第34285號對抵押物實施強制執行，至93年7月28
    日特拍價為1億4千餘萬元。拍賣期日前，被上訴人等具狀稱
    ：若無人拍定，願依協議比例共同承受。被上訴人喜願公司
    恐被上訴人等完成承受，將失全部產權，管理權及納骨格位
    出賣收益權等利益，遂與被上訴人等於93年8月26日簽定「
    抵押權人取得抵押物所有權契約書」，共願依民法第878條
    規定以其產權57/100抵償債額。同時簽定「買回契約書」，
    予喜願公司一年期間之買回權保證。因之喜願公司仍保留3/
    100之產權，得行使上開權益。被上訴人甲○○遂於93年9月
    14日撤回強制執行案，並於93年12月7日完成所有權移轉登
    記。被上訴人甲○○、乙○○、戊○○等3人迄今只取得系
    爭土地及建物所有權57/100成為共有人，且其他利益分毫未
    得。每年尚須繳納系爭建物之房屋稅、地價稅，計50餘萬元
    ，供被上訴人喜願公司及案外有龍公司使用收益。何來得利
    益之說？何來抵償顯不相當之說？訴訟期間，喜願公司曾多
    次與被上訴人等簽定「不動產買賣契約書」，皆因喜願公司
    價金未按期給付而遭終止。如96年8月22日所簽定之「不動
    產買賣契約書」之買賣價額，屬乙○○及戊○○產權21/100
    部分為8千萬元。屬甲○○產權36/100部分為9千餘萬元。若
    如上訴人稱有產值200億。被上訴人何須賤賣呢！而系爭建
    物於91年11月以91年執字第34285號強制執行起至93年9月14
    日撤回強制執行案，其間歷時約二年拍賣期間，未見有其他
    債權人聲明參加分配，主張債權。且該強制執行案，拍定人
    並無條件之限制，上訴人認為系爭標為特殊行業，限制拍定
    人顯有所誤解。又法院對系爭建物之拍賣時，債權人皆須依
    法參加分配，否則視為放棄其權利。不能自認拍賣無實益，
    即捨參加分配，日後復就該系爭建物主張其權益，乃法之不
    許。因之，被上訴人等與喜願公司於93年8月26日簽定「抵
    押權人取得抵押物所有權契約書」時，實難得知有其他債權
    人存在。迄今亦無他債權人就喜願公司產權3/100實施強制
    執行，亦無他債權人參加本案訴訟，唯上訴人耳。為何上訴
    人妄言有7億債權人之說！又該「抵押權人取得抵押物所有
    權契約書」內明載係依民法第878條之法律關係而簽定。然
    上訴人於本件上訴擅自更改為代物清償契約而提撤銷訴權，
    依法無據。又債權人對於債務人所為之有償行為，如欲聲請
    法院撤銷，必先證明自己之權利係因該項行為致受損害而後
    可，否則無撤銷權行使之可言（最高法院48年台上字第338
    號判例參照）。然如上所述，被上訴人間簽定「抵押權人取
    得抵押物所有權契約書」之時日為93年8月26日，上訴人之
    任何債權皆未產生何來致受損害，依上開判例意旨，上訴人
    自無權提起本件訴訟。又喜願公司迄今猶存3/100產權，及
    納骨格位52,149個出賣收益權暨系爭建物管理收益權（每亡
    靈入塔其家屬須繳交1萬5千元之管理費）。據喜願公司於原
    審謂：其每月營業額為約200餘萬元，淨利約40、50萬元。
    上訴人或他人若有債權得依法追訴，被上訴人甲○○、乙○
    ○、戊○○與喜願公司之間所簽訂「抵押權人取得抵押物所
    有權契約書」，對上訴人及他債權人難謂有詐害行為。又被
    上訴人甲○○、乙○○、戊○○於91年執字第34285號強制
    執行中所陳報之債權（尚未計入違約金）已超過第四次特拍
    價，故喜願公司以其產權57/100抵償抵押債額，已獲得相當
    之對價。（依臺南市政府工務局所發給系爭建物之使用執照
    總工程造價為92,449,391元×57/100＝52,696,152元，為抵
    償建物價值與被上訴人等於上開第四次特拍賣所陳報之債額
    相比，已獲得相當之對價）。是若系爭標物如上訴人稱有產
    值200億元，為何於上開第四次特拍價僅1億4千餘萬元時，
    而無人願意拍定。則上訴人主張：當時（93年8月26日）有
    (1)產值200億元；(2)7億元之普通債權人；(3)20萬位以上納骨
    位數；(4)被上訴人等僅數千萬之債權云云，應負舉證責任。
    雖上訴人稱系爭土地及建物商業價值達207億5593萬7千元，
    乃取自該報告書內表8-4「天都禪寺現金流量分析表（信託
    前）」如附件，簡稱「現金流量表」，觀該「現金流量表」
    內容係就設未設置納骨格位之樓層去假設已設置納骨格位為
    93,105個，分20年之銷售期所得銷售額為207億5593萬7千元
    營業預估，非系爭建物之產值。上訴人對此顯有誤認。
  (六)上訴人提起本件訴訟，旨在塗銷被上訴人間依「抵押權人取
    得抵押物所有權契約書」抵償之57/100產權，若上訴人獲勝
    訴之判決而回復原狀後，被上訴人甲○○、乙○○、戊○○
    勢必依抵押權之法律關係重新拍賣系爭標的物，重新依法承
    受60/100之產權或為他人所拍定。屆時喜願公司頓失全部產
    權及納骨格位出賣收益權及管理權收益。上訴人及若有一般
    債權人立失求償機會，其權益將損害更鉅。一般債權人皆會
    認為不可為，唯獨上訴人堅提本件訴訟，除非上訴人非真正
    債權人，僅受聘為喜願公司之槍手耳。又依民法規定，擔保
    物權人有優先受償之權利。又債務人所有之財產除對特定債
    權人設有「擔保物權」外，為一切債務之總擔保。被上訴人
    甲○○、乙○○、戊○○與喜願公司之債貸，立有抵押權設
    定契約書，內載有違約金之約定。故如重新拍賣，除本金外
    尚增加之違約金債權，上訴人屆時欲取償，難上加難。是上
    訴人訴請塗銷產權登記，將不獲判決上之利益，及法律上之
    利益。
  (七)依民法第765條規定，所有人於法令限制之範圍內，得自由
    使用、收益、處分其所有物，並排除他人干涉。緣被上訴人
    喜願公司法定代理人丁○○以自己所有之不動產應有部分57
    /100，依民法第878條之規定抵償債權，其處分權利，依上
    開法條規定得自由行使，依法有效，並有排除他人之干涉。
    而強制執行法第131條規定，關於繼承財產或共有物分割之
    裁判，執行法院得將各繼承人或共有人分得部分點交之。其
    應以金錢補償者，並得對於補償義務人之財產執行。被上訴
    人乙○○以95年度訴字第359號向臺南地院訴請分割共有物
    ，請求判決在案，若經該法院以原物分割之裁判，共有人將
    依其分得部分，聲請強制執行點交。倘分得部分內已有完成
    設置納骨格位、神主牌位、甕位或其他設施等，必因強制點
    交而拆除，該訴除之納骨格位……何來價值可言。亦勢損害
    已入納骨格位之亡者及其家屬權益與社會大眾不安，故而於
    分割案審理期間，刊登報紙週知社會大眾，以免造成紛擾。
    又被上訴人間於93年8月26日所簽訂「抵押權人取得抵押物
    所有權契約書」時，上訴人尚未有債權存在，依當時情形，
    上訴人對被上訴人喜願公司無給付請求權。被上訴人喜願公
    司亦無給付之義務，依63年台上字第1224號判例意旨，上訴
    人無權提出本件塗銷之訴。
  (八)被上訴人喜願公司現仍為「天都禪寺」之經營管理人，每月
    收入頗豐。上訴人若真有債權，區區40萬元為何不清償？上
    訴人持有被上訴人喜願公司之擔保本票（金額40萬元）為何
    未取得執行名義就被上訴人喜願公司系爭建物產權3/100或
    塔位依法求償，反將該擔保本票退還被上訴人喜願公司之法
    定代理人丁○○而保留借據？該借據本票及金錢消費借貸契
    約書簽發日皆為95年1月27日，同屬一債權，為何本票系擔
    保作用而借據之借款人係被上訴人喜願公司，兩相性質不同
    ？又丁○○為被上訴人喜願公司董事長，支有薪俸，股東配
    利，未見上訴人取得執行名義，以其薪俸、股利取償事。而
    上訴人於96年2月27日庭訊前1日同時完成讓與2件本票債權
    。其一本票號碼NO678902之原債權人沈晏禎，該本票面額90
    萬元，簽發日為90年10月23日，到期日為91年1月22日之本
    票已罹於時效。上訴人為知法之人，願以27萬受讓該債權，
    有違常理。另一本票WG0000000，其原債權人李琮源於95年
    1月25日借款50萬元給被上訴人喜願公司，於95年3月10日到
    期後，未見其依法取得執行名義，行追償之法律程序。是上
    訴人係與被上訴人喜願公司法定代理人丁○○串謀擾亂司法
    ，其債權顯有不實等語。
二、被上訴人甲○○則以：
  (一)民事訴訟法第446條第1項規定「訴之變更或追加，非經他造
    同意，不得為之。但第255條第1項第2款至第6款情形，不在
    此限。」查本件上訴人於一審時起訴之訴之聲明，係確認被
    上訴人喜願公司與被上訴人甲○○、乙○○、戊○○間就系
    爭土地、建物所為，以買賣為登記原因之債權關係及物權移
    轉行為均不存在。但上訴人上訴後之上訴聲明竟變更為「被
    上訴人喜願公司與被上訴人甲○○、戊○○、乙○○於93年
    8月26日所簽訂之抵押人取得抵押物所有權契約應予撤銷。
    」則該二項訴之聲明完全不同，亦無民事訴訟法第255條第1
    項第2款至第6款情形，被上訴不同意上訴人之訴之變更。
  (二)上訴人認應撤銷被上訴人間之系爭契約之理由，係以民法第
    244條第2項規定：「債務人所為之有償行為，於行為時明知
    有損害於債權人之權利者，以受益人於受益時亦知其情事者
    為限，債權人得聲請法院撤銷之。」並認被上訴人喜願公司
    之資產有200億，而被上訴人甲○○等3人竟以1億3千餘萬元
    之債權即取得系爭不動產所有權權利範圍百分之57，自係對
    其他無擔保債權人權利之損害。惟被上訴人甲○○、戊○○
    及乙○○3人，原本即為系爭不動產之抵押權人，其等依法
    將系爭不動產權利範圍百分之60部分聲請抵押物拍賣之強制
    執行程序，經第四拍拍賣仍無人應買而告流標，而第四拍公
    告底價為1億3千616萬6千元。在第四拍流標後，被上訴人3
    人以上揭金額與被上訴人喜願公司達成協議，由被上訴人3
    人取得系爭不動產所有權權利範圍57/100，以抵償債務，此
    與被上訴人三人若於第四拍流標前承受系爭不動產之效果完
    全相同，被上訴人等有何違法之處？再者，被上訴人甲○○
    等3人既為系爭不動產之抵押權人，其等之債權效力原優先
    於其他債權人，故除非系爭不動產在拍賣後拍得之價金高於
    被上訴人等3人之債權，其他債權人方有受償之可能。惟事
    實上，系爭不動產第四拍以上揭1億3千餘萬元拍賣時，仍是
    無人應買，此即可證明系爭不動產（權利範圍60/100）根本
    不可能賣得超過1億3千餘萬元。則被上訴人等3人以上揭金
    額抵償債務，根本不會損及其他債權人之利益。又上訴人一
    再主張系爭不動產之商業價值有200餘億元，此不僅與前揭
    拍賣價金之事實不符，且所謂商業價值與不動產本身之價值
    本來就不相同，其明顯把不動產的價值與商業價值混淆，實
    屬謬誤。
  (三)上訴人自稱為被上訴人喜願公司之債權人，並提出金錢消費
    借貸契約書作為憑證。惟審閱系爭金錢消費借貸契約書，其
    上所載之貸與人固為上訴人無誤，但借用人卻為訴外人丁○
    ○，並非被上訴人喜願公司。故上訴人並非被上訴人喜願公
    司之債權人，依民法第242條之規定，上訴人根本無權提起
    本件訴訟。至於上訴人提出由被上訴人喜願公司簽發之本票
    ，作為上訴人為被上訴人喜願公司債權人之證明。惟上訴人
    於當庭亦明確敘明：「是丁○○欠董桂如50萬元，當天我再
    借丁○○50萬元，讓丁○○去還給董桂如」、「當初我借錢
    給丁○○的時候，丁○○並沒有財產，所以我要求丁○○要
    開公司本票擔保這項債務」。是姑不論系爭本票之開立是否
    經合法授權，惟就上訴人與被上訴人喜願公司之間，並沒有
    借貸關係，此已甚為明確，上訴人係基於保證關係，才取得
    系爭本票。則依公司法第16條第1項、第2項之規定，上訴人
    與被上訴人喜願公司之間並無任何債權債務關係存在，上訴
    人依民法第242條規定提起本訴，實非適法。另就上訴人受
    讓訴外人李琮源對被上訴人喜願公司之債權50萬元與訴外人
    沈晏禎對被上訴人喜願公司之債權90萬元部分，上訴人係以
    卷附本票及證人丁○○之證詞作為被上訴人喜願公司確有積
    欠李琮源及沈晏禎2人款項之證明。惟上訴人迄今皆未能提
    出訴外人李琮源及沈晏禎匯款予喜願公司之憑證，且證人丁
    ○○之證詞反覆，一下子說是其個人借貸，後又改為是被上
    訴人喜願公司借的，則其證詞是否可信，實令人懷疑。再者
    ，若訴外人李琮源及沈晏禎2人確為被上訴人喜願公司之債
    權人，則為何其等迄今皆未對被上訴人喜願公司聲請本票強
    制執行？是上訴人之舉證尚不能令被上訴人相信訴外人李琮
    源及沈晏禎確實有借款予被上訴人喜願公司。退步言之，即
    便認上訴人確為被上訴人喜願公司之債權人，惟本件被上訴
    人喜願公司之所以會將系爭建物及土地所有權移轉登記予被
    上訴人甲○○，係基於被上訴人甲○○原為被上訴人喜願公
    司之抵押權人，被上訴人甲○○將系爭不動產聲請強制執行
    後，雙方依原審強制執行事件第四拍公告金額作價，將系爭
    建物及土地所有權移轉登記予被上訴人甲○○，作為抵償一
    部分債務之方式，此有雙方所簽立之「抵押權人取得抵押物
    所有權契約書」可資證明。故被上訴人甲○○取得系爭建物
    及土地所有權完全是合法取得，被上訴人喜願公司已無任何
    權利存在，上訴人當無代位行使權利之餘地。
  (四)又上訴人稱被上訴人甲○○取得系爭不動產所有權之方式，
    頗有流押禁止違反之嫌，即違反民法第873條第2項之禁止規
    定。按被上訴人甲○○與被上訴人喜願公司之間，並未曾約
    定於債權已屆清償期，而未為清償時，抵押物之所有權移屬
    於抵押權人。而係於被上訴人依法聲請強制執行後，經雙方
    合意才將系爭不動產所有權移轉予被上訴人，已如前述。故
    此部分實為上訴人之誤解，此併予敘明。
  (五)上訴人主張被上訴人喜願公司將系爭不動產所有權應有部分
    57/100移轉予被上訴人甲○○、乙○○、戊○○3人，應是
    屬於公司法第185條第1項第2款所示讓與主要部分財產之行
    為，應經被上訴人喜願公司股東會已發行股份總數2/3以上
    股東出席之股東會，以出席股東表決權半數之同意決議通過
    。惟依公司法第208條第5款之規定：「第57條及第58條對於
    代表公司之董事準用之」。同法第58條規定：「公司對於股
    東代表權所加之限制，不得對抗善意第三人。」是證人丁○
    ○既為被上訴人喜願公司之董事長，則其代表被上訴人喜願
    公司與被上訴人甲○○等3人簽立系爭「抵押權人取得抵押
    物所有權契約書」，就被上訴人甲○○等3人而言，當然是
    相信丁○○有權代表喜願公司讓與系爭不動產，且其等亦無
    從知悉喜願公司內部是否召開股東會，表決通過讓與上揭不
    動產之買賣行為，只要被上訴人甲○○、乙○○、戊○○3
    人確為善意之第三人，自應受到交易安全之保護。是不論被
    上訴人喜願公司是否有召開股東會決議讓與上揭不動產之應
    有部分，系爭不動產應有部分移轉之債權行為及物權行為，
    對被上訴人甲○○、乙○○、戊○○3人而言，皆屬有效。
    綜上所述，被上訴人間之讓與系爭土地、建物應有部分之法
    律行為既屬有效，則上訴人自無權訴請撤銷及塗銷被上訴人
    間不動產所有權登記等語。
三、被上訴人喜願公司則以：
  (一)依被上訴人喜願公司法定代理人丁○○之證詞，被上訴人喜
    願公司之所以將系爭土地及建物移轉登記予被上訴人甲○○
    、乙○○、戊○○3人，其原因係在擔保債務之清償，並非
    買賣行為，此可由同案被上訴人甲○○、乙○○、戊○○對
    於系爭土地雖以過戶取得所有權，但仍繼續保留抵押權之設
    定登記，故意不以混同塗銷抵押權登記可見。
  (二)系爭土地及建物是被上訴人喜願公司之唯一資產，也是唯一
    作為營業之標的，所以，被上訴人喜願公司將系爭土地及建
    物之所有權應有部分57/100轉予被上訴人甲○○、乙○○、
    戊○○之債權及物權行為，應屬公司法第185條第1項第2款
    讓與主要部分營業或財產之行為。另一被上訴人甲○○於原
    審所委任之王仁聰律師亦於其民事辯論意旨狀中認同系爭土
    地及建物屬於被上訴人喜願公司之主要營業及財產。原審判
    決雖以被上訴人喜願公司於讓與系爭財產之後，仍繼續有營
    業事實作為其認定「顯然於該公司所營事業無影響」云云，
    此一見解似是而非。蓋既稱讓與主要營業及財產，當應分別
    針對「營業」及「財產」個別加以檢討，且以被上訴人是以
    經營納骨塔位之銷售為主要營業，不動產產權之減少，同時
    影響到其可銷售塔位數量，雖然短期間內不會有明顯之無法
    營業之情形，但整體而言，已經使被上訴人喜願公司可以營
    業之範圍及可銷售之數量，明顯受到限制。是以，原審判決
    對此一爭點認定為非屬讓與主要部分營業或財產之行為，應
    屬誤解等語。
四、聲明：
  (一)上訴駁回。
  (二)訴訟費用由上訴人負擔。
、兩造不爭執之事實：
  (一)被上訴人喜願公司因向被上訴人甲○○、乙○○、戊○○及
    訴外人林永清借款，而將坐落臺南市○區○○段329、330、
    331、332地號土地及其上建號239號，門牌號碼臺南市○○
    路259號建物，設定抵押權予被上訴人甲○○、乙○○、戊
    ○○及訴外人林永清。其等就系爭土地、建物設定之抵押權
    分別為：
  1.系爭建物部分：被上訴人喜願公司於88年10月15日，將系爭
    建物設定權利價值2億元，抵押權存續期間自88年10月7日起
    至88年12月6日止，抵押權權利範圍60/100之抵押權予被上
    訴人甲○○、乙○○、戊○○及訴外人林永清4人，當時登
    記之債權範圍，被上訴人甲○○為4/20、被上訴人乙○○為
    12/20、被上訴人戊○○為3/20、訴外人林永清為1/20。
  2.系爭土地部分：被上訴人喜願公司於89年1月24日，將系爭
    土地設定權利價值5千萬元，權利存續期間自89年1月12日起
    至89年3月10日止，抵押權權利範圍6/10之抵押權予被上訴
    人甲○○、乙○○、戊○○及訴外人林永清4人，而登記之
    債權範圍，被上訴人甲○○為5/10、被上訴人乙○○為2/10
    、被告戊○○為2/10、訴外人林永清為1/10。
  (二)被上訴人甲○○因被上訴人喜願公司未按期還款，而就系爭
    土地及建物向原審法院聲請拍賣抵押物，經原審法院先後以
    91年度拍字第458、459號拍賣抵押物裁定准許確定後，被上
    訴人甲○○向原審法院聲請強制執行，經原審法院以91年度
    執字第34285號拍賣抵押物強制執行事件，就系爭土地及建
    物進行強制執行程序。於執行程序進行中，被上訴人乙○○
    、戊○○及訴外人林永清聲明參與分配，惟系爭土地、建物
    經3次拍賣均未拍定。至93年7月28日進行第4次特別拍賣時
    ，被上訴人乙○○、戊○○及訴外人林永清3人到場聲明其
    等與被上訴人甲○○願以該次拍賣之最低價額承受系爭土地
    及建物，但因被上訴人甲○○及其代理人未到場，原審法院
    以其等聲明承受執行標的物，與強制執行法第91條第1項前
    段規定之要件不符為由，駁回承受執行標的物之聲請。被上
    訴人甲○○、乙○○、戊○○及訴外人林永清向原審法院民
    事執行處聲明異議，經原審法院裁定駁回後，被上訴人乙○
    ○向本院提出抗告，亦遭本院於93年10月28日以93年度抗字
    第52 2號裁定駁回。至93年11月24日被上訴人甲○○聲請撤
    銷強制執行程序，而上開強制執行程序亦因執行標的物經特
    別拍賣而未拍定，視為撤回而終結。
  (三)被上訴人喜願公司與被上訴人甲○○、乙○○、戊○○於93
    年8月26日簽訂「抵押權人取得抵押物所有權契約書」，雙
    方約定如下：
  1.被上訴人喜願公司同意以系爭土地、建物57/100之所有權移
    轉登記予被上訴人甲○○、乙○○、戊○○以代清償，抵償
    金額為臺南地院91年度執字第34285號強制執行事件第4拍公
    告金額，即1億3千616萬6千元，並由被上訴人喜願公司將系
    爭土地、建物所有權按比例登記予被上訴人甲○○（36/100
    ）、乙○○（16/100）、戊○○（5/100）。
  2.本契約簽訂同時，被上訴人喜願公司須交付所有權狀正本及
    移轉登記文件予被上訴人甲○○、乙○○、戊○○3人，並
    簽署所有過戶系爭土地、建物之相關文件，同意被上訴人甲
    ○○、乙○○、戊○○3人辦理過戶移轉登記，並負擔過戶
    之相關稅費；而被上訴人甲○○則於取得所有權狀正本及移
    轉登記文件後，具狀向臺南地院聲請撤銷該院91年度執字第
    34285號強制執行程序。
  (四)系爭土地及建物應有部分之57/100，先後於93年12月6日、
    93年12月7日，以買賣為原因，由被上訴人喜願公司移轉登
    記予被上訴人甲○○、乙○○、戊○○3人，被上訴人甲○
    ○就系爭土地、建物取得之應有部分各為36/100，被上訴人
    乙○○就系爭土地、建物取得之應有部分各為5/100，被上
    訴人戊○○就系爭土地、建物取得之應有部分各為16/100。
  (五)被上訴人甲○○、乙○○、戊○○3人對於系爭土地、建物
    之抵押權，迄今仍未塗銷，而訴外人林永清業已於96年8月
    22日，將其對系爭土地、建物之抵押權讓與訴外人即被上訴
    人乙○○、戊○○之子邱昱彰。
肆、兩造爭執之事項：
  (一)上訴人將確認之訴改為撤銷之訴是否屬於訴之變更？
  (二)上訴人主張其對被上訴人喜願公司有本票債權40萬元，另分
    別受讓訴外人李琮源、沈晏禎對被上訴人喜願公司之債權各
    50萬元、90萬元，而於本院為訴之變更，請求撤銷被上訴人
    間所訂立之抵押權人取得抵押物所有權契約，有無當事人適
    格？
  (三)上訴人得否依民法第244條第2項之規定撤銷被上訴人喜願公
    司與被上訴人甲○○、戊○○、乙○○於93年8月26日所簽
    訂之抵押權人取得抵押物所有權契約？
  (四)被上訴人喜願公司將系爭土地、建物所有權應有部分57/100
    移轉予被上訴人甲○○、乙○○、戊○○之債權及物權行為
    ，是否屬於公司法第185條第1項第2款所示讓與主要部分營
    業或財產之行為？此一讓與行為是否須經被上訴人喜願公司
    股東會已發行股份總數2/3以上股東出席之股東會，以出席
    股東表決權過半數之同意決議通過？
伍、法院之判斷：
一、上訴人將確認之訴在上訴審改為撤銷之訴（形成之訴）是否
    屬於訴之變更，已見前述，不再重述。
二、按「債務人所為之有償行為，於行為時明知有損害於債權人
    之權利者，以受益人於受益時亦知其情事者為限，債權人得
    聲請法院撤銷之。」民法第244條第2項定有明文。是債權人
    依民法第244條第2項規定撤銷債務人所為之有償行為，須具
    備下列之條件：(1)為債務人所為之法律行為。(2)其法律行為
    有害於債權人。(3)其法律行為係以財產權為目的。(4)如為有
    償之法律行為，債務人於行為時，明知其行為有害於債權人
    ，受益人於受益時，亦明知其情事。至於債務人之法律行為
    除有特別規定外，無論為債權行為抑為物權行為，均非所問
    。又債務人出賣其財產非必生減少資力之結果，苟出賣之財
    產已獲得相當之對價，用以清償具有優先受償權之債務，則
    一方面減少其財產，一方面減少其債務，其對於普通債權人
    ，即難謂為詐害行為，再按債務已屆清償期，債務人就原有
    債務為清償，固生減少積極資產之結果，但同時亦減少其消
    極財產，於債務人之資力並無積極影響，故債務人為代物清
    償，倘無不相當而有損債權人之權利時，自難指為民法第24
    4條第1項或第2項之詐害行為（最高法院42年台上字第323號
    、51年台上字第302號及55年台上字第2839號判例參照）。
    復按債權人得依民法第244條規定行使撤銷權，以其債權於
    債務人為詐害行為時，業已存在者為限，若債務人為詐害行
    為時，其債權尚未發生，自不許其時尚非債權之人，於嗣後
    取得債權時，溯及的行使撤銷權。又依民法第244條第2項規
    定債權人行使撤銷權之目的，乃在保全該債權人之債權得以
    履行，故罹於時效之請求權，債務人既得拒絕給付，自無許
    債權人再行使撤銷權之餘地（最高法院62年台上字第2609號
    判例及83年度台上字第3291號判決意旨參照）。
三、上訴人主張被上訴人喜願公司於95年1月27日向伊借款50萬
    元，嗣後被上訴人喜願公司僅清償10萬元，尚餘40萬元未清
    償；伊亦分別自訴外人李琮源、沈晏禎處受讓其2人對於被
    上訴人喜願公司之債權，金額分別為50萬元、90萬元，合計
    180萬元已取得臺南地院96年10月1日核發之南院雅95執合字
    第6360號之債權憑證。伊為被上訴人喜願公司之債權人，因
    被上訴人喜願公司與被上訴人甲○○、乙○○、戊○○於93
    年8月26日簽訂之「抵押權人取得抵押物所有權契約」，被
    上訴人喜願公司以不相當對價之方式，由被上訴人喜願公司
    將前述不動產所有權60/100中之57/100，以買賣為原因，移
    轉予被上訴人甲○○、乙○○、戊○○3人，土地及建物分
    別於93年12月6日、同年月7日登記完竣，所有權權利範圍分
    別為被上訴人甲○○36/100、被上訴人乙○○5/100、被上
    訴人戊○○16/100，上訴人自得依民法第244條第2項規定訴
    請撤銷及塗銷所有權移轉登記。退一步言，系爭土地及建物
    為被上訴人喜願公司之主要財產，依公司法第185條第1項第
    2款規定意旨，公司讓與全部或主要部分之營業或財產，應
    有代表已發行股份總數2/3以上股東出席，以出席股東表決
    權過半數之同意行之。然被上訴人乙○○、戊○○、甲○○
    3人，未經被上訴人喜願公司股東會以上開方式決議，自不
    生讓與之效力云云。惟查，本件上訴人雖於原審提出被上訴
    人喜願公司法定代理人丁○○於95年1月27日簽訂之「金錢
    消費借貸契約書（代和解）」1份、面額均為10萬元之本票4
    紙及被上訴人喜願公司於95年1月27日出具之借據1紙（見原
    審95年度南簡字第1056號卷第7、68頁、原審卷第66頁），
    用以證明上訴人喜願公司對其尚有40萬元之債務未清償。然
    觀諸上開金錢消費借貸契約書，其上載明借款人為丁○○個
    人，並非被上訴人喜願公司，是上開金錢借貸債權應與被上
    訴人喜願公司無關。上訴人以上開「金錢消費借貸契約書」
    及「借據」為憑，主張其對被上訴人喜願公司有40萬元之債
    權云云，尚無可採。又證人即被上訴人喜願公司法定代理人
    丁○○在原審到庭證稱：本件借款原係伊向訴外人董桂如借
    用支票，但導致訴外人董桂如之支票退票，伊乃簽發本票交
    付訴外人董桂如以清償所借款項；嗣後董桂如持本票向上訴
    人借款，上訴人要求其到場，事後始簽立「金錢消費借貸契
    約書」；而卷附被上訴人喜願公司出具之借據，係因上訴人
    要求由伊償還該筆款項，從此與訴外人董桂如無關；其個人
    並未向上訴人借款，而被上訴人喜願公司前向上訴人所借款
    項均已清償完畢等語（見原審卷第283–284頁）。依證人丁
    ○○上開證詞，益證上訴人主張尚未清償之40萬元非被上訴
    人喜願公司對上訴人之債務。
四、至上訴人主張伊分別自訴外人李琮源、沈晏禎處受讓其2人
    對被上訴人喜願公司之債權，金額分別為50萬元、90萬元等
    情，並提出債權讓與契約書2份、被上訴人喜願公司分別於
    95年1月25日、90年10月23日所簽發，面額分別為50萬元、
    90萬元，票號分別為WG0000000、NO678902號之本票2紙、臺
    灣土地銀行存摺類存款憑條、第一商業銀行存款存根聯（均
    影本）各1紙為證（見原審卷第67–73頁）。且證人丁○○
    亦於原審到庭證稱：上述本票2紙確為被上訴人喜願公司向
    訴外人李琮源、沈晏禎所借款項無誤等語（見原審卷第284
    –285頁）。是堪信上訴人主張其受讓上開債權之事實為真
    正。惟上訴人受讓訴外人李琮源對被上訴人喜願公司50萬元
    之本票，其發票日為95年1月25日，到期日為95年3月10日，
    可知該本票債權係在93年8月26日被上訴人間簽訂「抵押權
    人取得抵押物所有權契約書」之後，是上訴人間簽訂上開抵
    押權人取得抵押物所有權契約時，上訴人所承受訴外人李琮
    源對被上訴人喜願公司之本票債權尚未發生，則依上揭最高
    法院62年台上字第2609號判例要旨，自不得許其時尚非債權
    人之上訴人，於嗣後取得債權時，溯及的行使撤銷權。另被
    上訴人甲○○、乙○○、戊○○抗辯稱上訴人未能提出訴外
    人李琮源及沈晏禎匯款予被上訴人喜願公司之憑證，並主張
    上訴人所提出面額90萬元之本票業已罹於時效等語（見原審
    卷第65頁）。查上訴人係於96年2月14日始因債權讓與而取
    得訴外人沈晏禎對被上訴人喜願公司90萬元本票債權，然該
    本票到期日為91年1月22日，依票據法第22條第1項規定，該
    本票之請求權在上訴人取得前，已經於94年1月22日罹於時
    效消滅，此有上訴人與沈晏禎之債權讓與契約書及該本票影
    本在卷可稽（見原審卷第71、72頁）。從而，該本票債權應
    已罹於時效，堪可認定。已罹於時效之請求權，債務人既得
    拒絕給付，自無許債權人再行使撤銷權之餘地（最高法院83
    年度台上字3291號判決意旨參照）。是訴外人沈晏禎對於喜
    願公司之本票債權90萬元部分，已於94年1月22日罹於時效
    ，上訴人始於96年2月14日受讓該債權，亦不得以債權人之
    地位，主張依民法第244條第2項規定撤銷被上訴人間於93年
    8月26日簽訂之抵押權人取得抵押物所有權契約。
五、另上訴人主張被上訴人喜願公司與被上訴人甲○○、乙○○
    、戊○○於93年8月26日簽訂「抵押權人取得抵押物所有權
    契約書」，將系爭土地及建物按1億3千616萬6千元以代物清
    償之方式清償被上訴人喜願公司對被上訴人甲○○、乙○○
    、戊○○之借款，業已害及上訴人及其他普通債權人之債權
    等語。惟查被上訴人喜願公司曾陸續向被上訴人甲○○、乙
    ○○、戊○○及訴外人林永清4人借款2億元，而被上訴人喜
    願公司前於88年10月15日、89年1月24日將系爭建物6/10、
    系爭土地60/100設定抵押權予被上訴人甲○○、乙○○、戊
    ○○及訴外人林永清時，被上訴人甲○○、乙○○、戊○○
    與訴外人林永清係屬共同抵押權人，且各自有其債權範圍，
    此為兩造所不爭執，並有系爭建物、土地登記謄本、借款同
    意書、抵押權設定契約書在卷足稽（見原審卷第21–25頁、
    184–225頁、176頁）。然於上開債權清償期日屆至，被上
    訴人喜願公司因未能清償，被上訴人甲○○嗣聲請法院拍賣
    抵押物，並於拍賣抵押物裁定確定後，向原審法院聲請強制
    執行，經原審法院以91年度執字第34285號強制執行事件，
    就系爭土地及建物權利範圍60/1000部分為抵押物拍賣之強
    制執行程序，被上訴人乙○○、戊○○2人聲明參與分配，
    經第四次拍賣以底價1億3千616萬6千元仍無人應買而告流標
    ，被上訴人喜願公司遂與被上訴人甲○○、乙○○、戊○○
    3人於93年8月26日簽訂「抵押權人取得抵押物所有權契約書
    」，以系爭土地、建物之應有部分57/100作價抵償被上訴人
    甲○○、乙○○、戊○○3人之債權等情，俱為兩造所不爭
    執，則可認本件被上訴人喜願公司與被上訴人甲○○、乙○
    ○、戊○○3人間，係於債權清償期屆至後，始訂立契約取
    得抵押物之所有權，被上訴人間就系爭土地、建物應有部分
    57/100所為移轉登記行為，與民法第878條之規定相符，並
    無違反同法第873條第2項規定情事。再依上開契約書第1條
    之1：「『甲方（即被上訴人喜願公司同意以上述不動產標
    的物（即系爭土地、建物）……移轉登記予乙方之三抵押權
    人（即被上訴人甲○○、乙○○、戊○○）以代清償，抵償
    金額計為前揭臺南地院強制執行案件第四拍公告金額為準…
    …。』；第2條之1：『……辦理過戶期間，如有文書、印文
    之欠缺或其他補件之需要，甲方應無條件配合之，不得有藉
    故拖延阻卻之行為。』、第2條之2：『本契約簽定之同時，
    甲方需交付所有權狀正本以及移轉登記文件給乙方持有及簽
    署所有過戶本標的不動產之相關文件，同意乙方辦理過戶移
    轉登記。』；第3條之1：『甲方同意於簽訂本契約之日起十
    日內移交本件不動產之天都福座萬壽塔關於喜願公司部分之
    管理、經營權由乙方接掌，迨甲方買回時再交由甲方接掌。
    』」記載之內容觀之（見本院卷第39–41頁），乃係被上訴
    人喜願公司同意將系爭土地、建物應有部分57/100所有權移
    轉與被上訴人甲○○、乙○○、戊○○3人，用以抵償具有
    優先受償權之債務，雖一方面減少其財產，另一方面減少其
    債務，依最高法院51年台上字第302號判例意旨，對普通債
    權人即難謂為詐害行為。又上訴人雖另提出債權人清冊主張
    被上訴人間上開代物清償之結果，顯已侵害被上訴人喜願公
    司其他債權人約7億元之債權等情；被上訴人喜願公司對該
    上訴人提出之無擔保債權人清冊亦表示「沒有意見」（見本
    院卷第96頁）。惟被上訴人甲○○、乙○○、戊○○等人則
    否認之。查上訴人僅提出上揭債權人清冊（見本院卷第82頁
    ），並未就上開對被上訴人喜願公司有7億餘元之債權人債
    權存在舉證以實其說，故上訴人上揭主張，核非有據。退步
    言之，縱上開債權係為真實，亦僅屬普通債權，其仍須於優
    先債權（即被上訴人甲○○、乙○○、戊○○3人之抵押權
    ）清償完畢後始有受償之餘地。再就被上訴人喜願公司於93
    年12月6日、7日將系爭土地及建物之應有部分合計57/100移
    轉登記予被上訴人甲○○、乙○○、戊○○3人後，仍有持
    續販售納骨塔位營業，且被上訴人喜願公司於94、95年間，
    均申報營利事業所得稅，而94年度、95年度之營業收入分別
    為5,088萬8,372元、3,121萬1,045元等情觀之，被上訴人喜
    願公司對系爭土地及房屋猶有3/100所有權及納骨格位之出
    賣收益權及系爭物管理收益權可資清償上訴人或他人之債權
    ，此有被上訴人乙○○、戊○○提出之統一發票影本及原審
    依職權向財政部臺灣省南區國稅局臺南市分局調取被上訴人
    喜願公司93年迄今之營利事業所得稅申報資料查明屬實，有
    該分局96年10月29日南區國稅南市一字第0960053543號函及
    該函檢附之營利事業所得稅申報書在卷可稽（見原審卷第10
    3–111頁及158–173頁）。是對上訴人而言，被上訴人間所
    訂立之抵押權人取得抵押物所有權契約，難謂有害及其債權
    ，故上訴人上揭主張，應無可採。
六、上訴人復主張被上訴人喜願公司將系爭土地、建物應有部分
    57/100移轉與被上訴人甲○○、乙○○、戊○○3人，係屬
    於公司法第185條第1項第2款所示讓與主要部分營業或財產
    行為，應有代表已發行股份總數2/3以上股東出席，以出席
    股東表決權過半數之同意行之，其就系爭土地及建物應有部
    分移轉之債權及物權行為應屬無效等語。經查：
  (一)按公司股東會之召集程序，或其決議方法，違反法令或章程
    時，股東得自決議之日起一個月內，訴請法院撤銷其決議，
    公司法第189條定有明文，該項決議在未撤銷前，仍非無效
    ，此與公司法第191條規定「股東會決議之『內容』違反法
    令或章程者無效」不同（最高法院67年台上字第2561號判例
    參照）；又「股東會之召集程序或其決議方法違反法令或章
    程時，股東得自決議之日起一個月內，訴請法院撤銷其決議
    ，固為公司法第189條所明示，然既謂股東得訴請法院撤銷
    其決議，則提起撤銷決議之訴之原告，在起訴時須具有股東
    身分，其當事人之適格，始無欠缺。（最高法院57年台上字
    第3381號判例參照）。本件被上訴人喜願公司於93年8月26
    日與被上訴人甲○○、乙○○、戊○○3人所簽署之「抵押
    權人取得抵押物所有權契約書」，縱如被上訴人喜願公司法
    定代理人丁○○於原審所稱確實未經該公司股東會依公司法
    第185條第1項規定程序開會決議（見原審卷第235頁）。惟
    依上揭說明，係屬於股東會之召集程序違反法令，乃股東得
    自決議之日起一個月內，訴請法院撤銷其決議問題。茲被上
    訴人喜願公司既未有股東自93年8月26日決議之日起一個月
    內，訴請法院撤銷該決議，而上訴人又非具有被上訴人喜願
    公司股東之身分，自無得提起撤銷該決議之當事人之適格，
    則該抵押權人取得抵押物所有權契約已非無效，上訴人主張
    該移轉之債權行為及物權行為應屬無效，進而訴請塗銷所有
    權移轉登記，自屬無理由。
  (二)再者，被上訴人間簽訂系爭抵押權人取得抵押物所有權契約
    書時，丁○○為被上訴人喜願公司之法定代理人，依公司法
    第208第5項準用公司法第57條、第58條規定，其對外有代表
    公司之權，而股份有限公司是否召開股東會，乃係公司內部
    事項，被上訴人乙○○、戊○○、甲○○等3人僅為被上訴
    人喜願公司之債權人，而非股東，自無從知悉被上訴人喜願
    公司就上開契約是否召開股東會決議，故為保障交易安全，
    自不得以公司內部之決議與否，對抗為善意第三人之被上訴
    人乙○○、戊○○、甲○○，則上訴人訴請塗銷該所有權移
    轉登記，亦無理由。
  (三)更何況，被上訴人喜願公司將系爭土地及建物之應有部分合
    計57/100移轉登記與被上訴人甲○○、乙○○、戊○○後，
    仍持續販售納骨塔位營業，就其94、95年間之營業收入分別
    為5,088萬8,372元、3,121萬1,045元等情以觀，可知被上訴
    人喜願公司雖就系爭土地、建物僅餘3/100之應有部分，但
    對該公司並無所營事業不能成就之情形，故其就系爭土地、
    建物應有部分所為之移轉行為，尚難認為係讓與公司主要部
    分營業或財產之行為，自無公司法第185條第1項第2款規定
    之適用。
七、綜上所述，上訴人主張被上訴人間就系爭土地及建物於93年
    8月26日所簽訂之抵押權人取得抵押物所有權契約，有害於
    其債權及其他債權人，為不足採。被上訴人抗辯，尚屬可信
    。從而，上訴人依民法第244條第2項規定訴請撤銷被上訴人
    間就系爭土地及建物所為之抵押權人取得抵押物所有權契約
    並塗銷被上訴人甲○○、乙○○、戊○○就就系爭土地、建
    物所有權依序36/100、5/100、16/100之移轉登記，即屬不
    能准許，應予駁回。
八、本件事證已臻明確，兩造其餘攻擊或防禦方法，及未經援用
    之證據，經本院斟酌後，認為均不足以影響本判決結果，自
    無一一詳予論駁之必要，併此敘明。
九、據上論結，本件上訴人變更之訴為無理由，依民事訴訟法第
    78條，判決如主文。
中    華    民    國    97    年    7     月    29    日
                  民事第四庭    審判長法  官  王惠一
                                      法  官  林永茂
                                      法  官  王浦傑
上為正本係照原本作成。
如對本判決上訴，須於判決送達後20日內向本院提出上訴狀，未
表明上訴理由者，應於上訴後20日內，向本院提出理由書（須附
繕本）。依法須繳納裁判費並應委任律師為訴訟代理人，始得上
訴。
中    華    民    國    97    年    7     月    29    日
                                      書記官  謝淑玉
【附記】
民事訴訟法第466條之1：
(1)對於第二審判決上訴，上訴人應委任律師為訴訟代理人。但上
  訴人或其法定代理人具有律師資格者，不在此限。
(2)上訴人之配偶、三親等內之血親、二親等內之姻親，或上訴人
  為法人、中央或地方機關時，其所屬專任人員具有律師資格並
  經法院認為適當者，亦得為第三審訴訟代理人。
民事訴訟法第466條之2：
  上訴人無資力委任訴訟代理人者，得依訴訟救助之規定，聲請
  第三審法院為之選任律師為其訴訟代理人。


司法院資訊處製作；財團法人民間司法改革基金會備份。
